臺灣高等法院刑事判決
111年度上易字第1081號
上  訴  人  臺灣桃園地方檢察署檢察官
被      告  楊家綸


上列上訴人因被告妨害自由案件，不服臺灣桃園地方法院109年
度原易字第85號，中華民國111年1月28日第一審判決（起訴案號
：臺灣桃園地方檢察署107年度偵字第17774號），提起上訴，本
院判決如下：
    主  文
上訴駁回。
    理  由
一、公訴意旨略以：被告楊家綸於民國104年5月12日晚間11時10
    分許，與賴銘均、楊家懿、翁條朗、呂欣哲、李新平、謝侑
    綸、林忠翰、張育豪、劉志勲、楊育筌、陳冠宇、潘心傑、
    陳宏杰、黃俊嘉、林冠宇、呂美晟、林羅專及數10名真實姓
    名年籍不詳之人，分別駕駛搭乘數10部汽車前往嘉釧禮儀公
    司，先將數10部汽車群聚停放在嘉釧禮儀公司店門前馬路上
    ，再分別持刀、棍等武器進入店內或包圍店外起鬨叫囂，並
    由賴銘均對曾存韻、曾念慈、曾念群3人恫稱：「把阿凱（
    趙鴻凱）交出來、妳1個女人家，妳憑什麼說話、妳給我閉
    嘴、妳再不閉嘴」等語，使曾存韻、曾念慈、曾念群3人心
    生畏懼，致生危害於安全，並以此方式要求曾存韻、曾念慈
    、曾念群3人交出趙鴻凱，使人行無義務之事；然因趙鴻凱
    實已未在嘉釧禮儀公司任職，亦未在該屋內而未遂。因認被
    告楊家綸涉犯刑法第304條第2項、第1項之強制未遂罪及同
    法第305條之恐嚇危害安全罪嫌。　　
二、程序部分：
　㈠本件審理範圍：
　  本件檢察官原起訴被告林羅專、楊家綸等人因妨害自由案件
    ，經原審將被告林羅專判刑，被告楊家綸被訴強制未遂及恐
    嚇危害安全無罪在案。檢察官僅對被告楊家綸提起上訴，被
    告林羅專、楊家綸均未提起上訴。故本件審理範圍限於原判
    決關於被告楊家綸部分；另被告林羅專部分已確定，非本院
    審理範圍。
  ㈡證據能力之說明：　　
　　按刑事訴訟法基於證據裁判主義及嚴格證明法則，明定得以
    作為認定犯罪事實存否之依據者，以有證據能力之證據為限
    。而「傳聞排除法則」中所謂被告以外之人於審判外之陳述
    無證據能力，係針對證據目的在於證明犯罪事實爭點（issu
    e on fact）之證據資格而言，若證據之目的僅係作為「彈
    劾證據憑信性或證明力」之用（issue on credibility），
    旨在減損待證事實之成立或質疑被告或證人陳述之憑信性者
    ，其目的並非直接作為證明犯罪事實成立存否之證據，則無
    傳聞排除法則之適用，此即英美法概念所稱「彈劾證據」（
    impeachment evidence），日本刑事訴訟法第328 條亦已就
    此項「彈劾證據」予以明文規定，基於刑事訴訟發現真實及
    公平正義之功能，於我國刑事訴訟上亦應有其適用。故於審
    判期日證人所為陳述與審判外之陳述相異時，仍可提出該證
    人先前所為自我矛盾之陳述，用來減低其在審判時證言之證
    明力，此種作為彈劾證據使用之傳聞證據，因非用於認定犯
    罪事實之基礎，不受傳聞法則之拘束。因此，被告以外之人
    於審判外之言詞或書面陳述，雖不得以之直接作為證明犯罪
    事實存否之證據，但非不得以之作為彈劾證據，用來爭執或
    減損被告、證人或鑑定人陳述之證明力，最高法院98年度台
    上字第2079號、第2896號、第4029號判決意旨參照。本件以
    下所引有關上揭被告以外之人於審判外之言詞及書面陳述，
    均非直接證明犯罪事實存否之證據，依前開判決意旨，皆不
    受證據能力規定及傳聞法則之限制。
三、按犯罪事實應依證據認定之，無證據不得認定犯罪事實；不
    能證明被告犯罪者，應諭知無罪之判決，刑事訴訟法第154
    條第2項、第301條第1項分別定有明文。又按認定犯罪事實
    應依證據，為刑事訴訟法所明定，故被告否認犯罪事實所持
    之辯解，縱屬不能成立，仍非有積極證據足以證明其犯罪行
    為，不能遽為有罪之認定；如未能發現相當證據，或證據不
    足以證明，自不能以推測或擬制之方法，以為裁判基礎；認
    定犯罪事實所憑之證據，無論為直接證據或間接證據，其為
    訴訟上之證明，須於通常一般之人均不致於有所懷疑，而得
    確信其為真實之程度者，始得據之為有罪之認定（最高法院
    76年台上字第4986號判例意旨參照）。刑事訴訟法第161條
    第1項規定：檢察官就被告犯罪事實，應負舉證責任，並指
    出證明之方法；因此，檢察官對於起訴之犯罪事實，應負提
    出證據及說服之實質舉證責任。倘其所提出之證據，不足為
    被告有罪之積極證明，或其指出證明之方法，無從說服法院
    以形成被告有罪之心證，基於無罪推定之原則，自應為被告
    無罪判決之諭知（最高法院92年台上字第128號判例意旨亦
    可參照）。又被告或共犯之自白，不得作為有罪判決之唯一
    證據，仍應調查其他必要之證據，以察其是否與事實相符，
    刑事訴訟法第156條第2項定有明文。兩名以上共犯之自白，
    除非係對向犯之雙方所為之自白，因已合致犯罪構成要件之
    事實而各自成立犯罪外，倘為任意共犯、聚合犯，或對向犯
    之一方共同正犯之自白，不問是否屬於同一程序，縱所自白
    內容一致，因仍屬自白之範疇，究非自白以外之其他必要證
    據（最高法院109年度台上字第1279號判決意旨參照）。　
四、檢察官認被告楊家綸涉犯強制未遂、恐嚇危害安全罪嫌，係
    以：證人即同案被告楊家懿、林忠翰於警詢時之陳述及證人
    曾存韻於警詢時之指訴及現場監視器錄影畫面為其主要論據
    。訊據被告楊家綸堅詞否認有何強制未遂及恐嚇危害安全之
    犯行，辯稱：「我當時服兵役，人在營區裡，根本未到現場
    。」等語。經查：
　㈠依卷附現場監視器影像檔案暨翻拍照片所示（見偵卷五第12
    至37頁），不能清楚辨識有與被告楊家綸臉部輪廓、五官相
    同之人在旁助勢或協助，是被告楊家綸於本案案發時是否在
    現場犯案，已有可疑。
　㈡證人即共犯楊家懿、林宗翰固均於警詢時證稱：「楊家綸當
    日有參與犯案。」等語（見偵卷一第33、195頁），其中證
    人楊家懿更為被告楊家綸之兄，依常情推論，當無故意陷被
    告楊家綸入罪之理，惟證人楊家懿、林宗翰與被告楊家綸於
    原審為共同被告，其等之證言不得相互補強，不足僅憑其等
    之證言即推定被告楊家綸有罪，揆諸上開意旨，仍應調查其
    他必要之證據，始足為不利於被告楊家綸之認定。
　㈢證人曾存韻於警詢時指稱：「楊家綸是楊家懿的弟弟，我不
    確定他們當天是否有去，但因他與賴銘均是同夥的，所以應
    該都有參與犯案。」等語（見偵卷四第57頁），惟證人曾存
    韻係猜測被告楊家綸應該有參與犯案，然並未親眼見聞被告
    楊家綸當時確實有出現在現場一情，是不得僅憑其猜測而為
    不利於被告楊家綸之認定。
　㈣經檢察官函詢國防部陸軍司令部陸軍第六軍團指揮部關於被
    告楊家綸於本案案發時之服役情形之函覆略以：「楊家綸原
    係本屬陸軍步兵第二○六旅第一營第三連新兵（104年3月10
    日入伍、常備兵役軍事訓練第23梯次），104年5月6日調任
    本屬陸軍機械化步兵第二六九旅砲兵營第一連二等兵，已於
    104年7月10日退伍。」等語，有陸軍六軍團指揮部109年5月
    21日陸六軍法字第1090007291號函在卷可憑（見偵卷六第76
    頁）。另經原審依職權向國防部陸軍司令部調閱被告楊家綸
    於本案案發時之在營資料，經陸軍機械化步兵第二六九旅函
    覆：「楊家綸係本旅砲兵營砲一連常備兵軍事訓練疫第23梯
    官兵，渠業於104年7月2日退伍離營，且104年人員點名簿假
    卡均依陸軍基層連隊內部管理手冊及陸軍司令部軍官士官士
    兵休（請）假暨週休2日作業規定，本存3年銷毀，故無相關
    資料可供證明。」等語，亦有陸軍機械化步兵第二六九旅11
    1年1月11日陸六軍親字第1110002124號函附卷可參（見原審
    卷三第353頁），可見被告楊家綸於案發當時確有服兵役之
    事實。衡諸本件案發時間為104年5月12日（星期二）晚間11
    時10分，為平日，被告楊家綸既在服役具有軍人身分，除重
    大事故之正當理由外，不得請假外出，故被告楊家綸辯稱其
    服役在營區，不可能外出犯案等語，確符常情，可以採信。
　㈤綜上所述，本件檢察官所提出前揭之證據在訴訟上之證明均
    尚未達到於通常一般之人均不致有所懷疑為真實之程度，自
    無從使本院對於被告楊家綸所涉之上開強制未遂、恐嚇危害
    安全犯行得有罪之確信。此外，又無其他證據足資證明被告
    楊家綸確何檢察官所指強制未遂、恐嚇危害安全之犯行，不
    能證明其犯罪，依法應為其無罪之諭知。
五、原審同此認定，諭知被告楊家綸無罪，核無不合。檢察官上
    訴意略以：「共同被告楊家懿於警詢時證稱被告楊家綸當日
    有參與犯罪等與，楊家懿為被告楊家綸之胞兄，應無誣陷胞
    弟之動機，其可信性甚高，與同案共同被告林宗翰之證述相
    符，被告之犯行洵堪認定。而本件尚有證人曾存韻之證述、
    國防部陸軍司令部回函及監視器影像檔案既翻拍照片等補強
    證據，事證已明確，應堪認定被告楊家綸共同犯強制未遂罪
    。原審未將詳查，認事用法顯有未洽，爰依法提起上訴，請
    將原判決撤銷。」等為由，指摘原判決不當。然查：本件原
    審已詳敘其證據方法與待證事實之關係，及何以認定被告雖
    與楊家懿為兄弟關係，然被告楊家綸於案發當日仍在軍中服
    役，而該日又為平日之晚上11時許，除有重大事故之正當理
    由外，依規定須留營不得請假外出，屬眾所週知之軍中慣例
    ，且無證據證明被告楊家綸於該日曾經請假出營，而證人曾
    存韻又非親眼見聞被告楊家綸是否在場，另現場之監視器翻
    拍照片亦難辨識確有被告之影像，則被告楊家綸辯稱當時服
    役期間在營區不可能外出犯案乙節，可以採信。而本件共犯
    眾多，同案被告楊家懿、林宗翰亦有可能記憶錯誤，故不能
    以其2人之供述，遽認被告有參與本案之強制未遂、恐嚇危
    害安全之犯行，檢察官所舉之前開證據尚無法證明被告有強
    制未遂、恐嚇危害安全之犯行，自難率以該罪相繩。檢察官
    未提新事證，仍執前詞上訴，尚屬無據。是檢察官之上訴為
    無理由，應予駁回。
據上論斷，應依刑事訴訟法第368條，判決如主文。　
本案經檢察官陳書郁提起公訴，經檢察官林鈺瀅上訴，檢察官許
鈺茹到庭執行職務。　　　　
中　　華　　民　　國　　111 　年　　9 　　月　　7 　　日
                  刑事第十七庭  審判長法　官  鄭水銓
                                      法　官  姜麗君
                                      法　官  黃雅芬
以上正本證明與原本無異。
不得上訴。
                                      書記官  鄭雅云
中　　華　　民　　國　　111 　年　　9 　　月　　7 　　日